臺灣高等法院高雄分院民事判決　　　　　94年度上易字第20號
上　訴　人　丙○○
　　　　　　甲○○
　　　　　　乙○
　　　　　　戊○○
　　　　　　己○○
　　　　　　庚○○
共　　　同
訴訟代理人　孔福平律師
複代理人　　史雙全律師
被上訴人　　丁○○
上列當事人間請求損害賠償事件，上訴人對於民國93年11月17
日臺灣屏東地方法院93年度訴字第237 號第一審判決提起上訴，
上訴人戊○○並擴張請求，本院於94年5 月18日言詞辯論終結，
判決如下：
    主  文
上訴及戊○○之擴張請求，均駁回。
第二審訴訟費用由上訴人負擔；戊○○擴張請求之訴訟費用由戊
○○負擔。
    事　實　及　理　由
一、上訴人主張：渠等於民國90年11月至91年1 月間，欲投資訴
    外人原基財經管理規劃事業有限公司（下稱原基公司），以
    獲取利潤，交付被上訴人如附表所示投資款，共計新台幣（
    下同）100 萬元（包括黃秀雲16萬元)， 委託被上訴人將投
    資款轉交原基公司，及與該公司簽訂金融投資操作委託契約
    ；詎被上訴人未將渠等所交付之投資款交付原基公司，其處
    理委任事務自有過失；縱認被上訴人已將投資款交付原基公
    司，然被上訴人於91年4 月18日已收受原基公司退還渠等之
    100 萬元，然被上訴人卻未將該100 萬元投資款交還予伊等
    ，爰依民法第544 條及541 條規定，求為：(一)被上訴人應給
    付上訴人如附表所示金額及自93年10月6 日起至清償日止，
    按年息百分之五計算之利息；(二)願供擔保請准宣告假執行（
    黃秀雲與上訴人共同起訴，請求被上訴人給付16萬元，經原
    法院駁回後，未聲明不服，而告確定，爰不加以論述）。
二、被上訴人則以：上訴人委託伊交付原基公司之投資款，伊已
    交付原基公司潮州辦事處承辦人員後，由原基公司製作委託
    書及收據，由伊轉交予上訴人，伊不知道原基公司於90年10
    月間發生財務問題，行將倒閉，於90年12月5 日尚投資100
    萬元，直至91年2 月中旬該公司停止營業後，才知道原基公
    司倒閉之事實，伊也是受害者；伊雖於91年4 月18日收受原
    基公司退還之100 萬元，然該100 萬元是原基公司要退還給
    在90年10月1 日修正發放制度前投資之投資人等語，資為抗
    辯。
三、原判決駁回上訴人之請求，上訴人聲明不服，上訴人戊○○
    並擴張請求12萬元（於原法院請求4 萬元，於本院請求16萬
    元），求為：(一)原判決（除確定部分外）廢棄。(二)被上訴人
    應給付上訴人各如附表所示金額及自93年10月6 日起至清償
    日止，按年息百分之五計算之利息。被上訴人則求駁回上訴
    。
四、兩造爭執事項之論斷：
  (一)被上訴人是否有將上訴人所交付之投資款交付原基公司？
    上訴人於90年11月至91年1 月間，因欲參加原基公司之投資
    案，獲取利潤，交付被上訴人如附表所示計84萬元之投資款
    予被上訴人，委任被上訴人與原基公司簽訂金融投資操作委
    託契約，及將上訴人交付之投資款轉交原基公司（其中戊○
    ○只交付4 萬元），兩造間成立委任契約，為兩造所不爭執
    （原審卷一二七頁）。上訴人雖主張被上訴人並未將投資款
    交付原基公司云云。查：證人即原基公司屏東分公司職員高
    淑英證稱：「（之前在原基公司擔任何職務？）我的阿姨高
    貴香在原基公司擔任總經理，我在那邊幫忙，沒有擔任職務
    ，我都是在原基公司位於潮州的辦事處幫忙」、「（提示92
    年度發查字第196 號偵查卷第7 至21頁及本院卷第11至26頁
    之委託書、收據，委託書及收據上的印章是否是原基公司所
    出具的？）是的，上面的印章包括高貴香、風繼財還有公司
    章都是公司的人蓋的，如果高貴香在，是由高貴香蓋的，如
    果她不在辦事處，就交由伊蓋的。投資人來投資的時候，會
    帶錢來公司，我們收到錢，就開收據給投資人，沒有收到錢
    我們是不可能開收據給投資人。至於這7 份委託書是什麼人
    拿錢來要投資的，我不知道，因為來投資的人很多」、「（
    有無將公司的印章或職員章交給丁○○《即被上訴人》？）
    沒有，丁○○也沒有在公司擔任任何職位，他也是投資人」
    （原審卷九五頁）。足見委託書及收據係由原基公司人員親
    自蓋印後交付予投資人，非被上訴人偽造或盜用；且觀諸收
    據上所載投資人姓名、時間、及投資金額等項目，與委託書
    所載投資人姓名、時間及投資金額相符，亦與上訴人主張交
    付被上訴人之投資時間及金額相符，而各該收據之備註欄內
    均蓋有總經理高貴香之印文，委託書及收據亦已交由上訴人
    收執，有委託書、收據可參（原審卷十一至廿六頁）。故被
    上訴人已依兩造間之委任契約，處理受委任事務即與原基公
    司簽訂金融投資操作委託契約，及將自上訴人所收受之投資
    款交付原基公司。上訴人主張被上訴人未依委任契約將投資
    款交付原基公司，渠等得依民法第231 條第1 項及第233 條
    第1 項債務不履行規定，請求被上訴人給付，核非可採。
  (二)原基公司於91年4 月18日退還被上訴人100 萬元，是否為原
    基公司本欲退還上訴人之投資額？
    按受任人因處理委任事務，所收取之金錢、物品及孳息，應
    交付於委任人，受任人以自己之名義，為委任人取得之權利
    ，應移轉於委任人，固為民法第541 條所明定，然受任人對
    委任人而有物之交付義務者，以受任人因處理事務而收取物
    品者為前提，受任人如未因事務處理而取得物品，自無所謂
    交付義務可言。原基公司於91年4 月18日交付被上訴人100
    萬元，為兩造所不爭執（原審卷一二七頁）。上訴人主張被
    上訴人如有將渠等投資款交付原基公司，則該公司於91年2
    月間倒閉，不可能於91年4 月間退還被上訴人100 萬元，故
    該100 萬元應係該公司欲返還上訴人之投資款云云。查：証
    人高淑英証稱：「（原基公司的投資制度為何？）是以4 萬
    元為1 股，每月領取紅利1 次，後來改為3 個月、6 個月、
    1 年領取1 次紅利，看投資人的方案為何。90年10月以前，
    投資人投資1 個月以後，就可以領回本金及紅利，投資人也
    可以繼續續約，90年10月以後，就改為3 個月、6 個月、1
    年、2 年等方案。如果投資人是簽3 個月的，到期後就可以
    領回本金及紅利，如果要續約的話就把本金再繼續放在公司
    ，重新訂立契約，以此類推6 個月、1 年、2 年的方案也是
    如此」、「（對於91年4 月18日，原基公司有退還本金給投
    資人的情形如何？）我不知道這件事情，因為當時我已經沒
    有在原基公司幫忙，而且我也沒有領到退還的本金。原基公
    司有退還投資人本金的事情我不知道」、「（高貴香何時告
    知證人不要投資太多？）90年12月間，高貴香跟親戚聚會的
    時候，那個時候跟親戚講的，不是特別告訴我的」、「（請
    提示偵查卷附委託書，原基公司的委託書是否只有1 種？）
    委託書在90年5 月以前，是用A4的影印紙，後來在90年10
    月以後改成有4 種顏色的合約書，依投資的種類，有不同的
    委託書」、「（提出委託書原本，是否原基公司的委託書？
    ）是的」（原審卷九六至九七頁）。由高淑英之証述可知，
    原基公司的投資制度原先是以4 萬元為1 股，每月領取紅利
    1 次，後來改為3 個月、6 個月、1 年領取1 次紅利，90年
    10月以前，投資人投資1 個月以後，就可以領回本金及紅利
    ，投資人也可以繼續續約。90年10月以後，就改為3 個月、
    6 個月、1 年、2 年等方案，如果投資人是簽3 個月的約，
    到期後就可以領回本金及紅利，如果要續約的話，就把本金
    再繼續放在公司，重新訂立契約。按上訴人委任被上訴人處
    理之事務，乃投資原基公司，並未包括由被上訴人代上訴人
    於期滿收取投資款，或領取投資利潤，且上訴人主張原基公
    司於91年2 月倒閉，於91年4 月18日退還投資款，更非兩造
    訂立委任契約所得預料並約定之事由，故上訴人主張依民法
    第541 條規定請求被上訴人返還投資款，已屬無據。況且，
    上訴人投資原基公司，均領有委託書及收據，委託書有記載
    投資人即上訴人之姓名、身分証編號、電話、地址，而擔任
    見証人之被上訴人，僅記載姓名及身分証編號，故原基公司
    如欲退還投資款予投資人，自係依據委託書所記載投資人姓
    名為之，即使由被上訴人為領取上訴人之投資款，其受款人
    亦係上訴人，而非被上訴人，而原基公司退回之投資款之受
    款人既為被上訴人，有台灣桃園地方法院92年度重訴字第4
    號刑事判決書可參（偵卷一二０頁），且依該判決書記載，
    原基公司返還28人之投資款，並非只有被上訴人一人，故被
    上訴人主張原基公司退還之投資款，返還其前投資之100 萬
    元投資款，核屬可採。此外，被上訴人亦係原基公司之投資
    人，於90年9 月3 日及10月31日，尚幫其子女陳孫春美、孫
    文智、孫銘仁各投資20萬元，其自己於90年12月5 日投資1
    00萬元，有委託書、切結書及收據可參（偵卷一四０至一五
    四頁）。足見被上訴人於90年12月5 日尚不知原基公司財務
    不隱之情事，且上訴人向台灣屏東地方法院檢察署檢察官告
    訴被上訴人夫妻共同詐欺，經該署檢官於93年1 月14日以93
    年度偵字第287 號不起訴處分書處分不起訴，上訴人聲請再
    議，亦經台灣高等法院高雄分院檢察署於93年2 月23日以93
    年度上聲議字第122 號處分書駁回再議，有不起訴處分書及
    處分書可參（原審卷廿七至廿九頁、卅四至卅六頁）。上訴
    人復未舉証証明被上訴人與原基公司總經理高貴香等人有共
    同向渠等取得投資款不還之情事；且由証人高淑英前証述可
    知，被上訴人於90年9 月至12月間之投資委託書，係原基公
    司收款後始出具，故上訴人主張被上訴人12月5 日之委託書
    與渠等之委託書相同，有關風繼財之記載，與上訴人之委託
    書相同，不能為被上訴人未曾出貨之有利証據。上訴人又主
    張被上訴人交付渠等之委託書，乃被上訴人準備成疊而簽署
    後交付，及被上訴人如有將渠等投資款交付原基公司，則該
    公司於91年2 月間倒閉，不可能於91年4 月間退還被上訴人
    100 萬元，故該100 萬元應係該公司欲返還上訴人之投資款
    ，乃係其主觀臆測之詞，尚屬無據。
五、從而，上訴人主張本於委任之法律關係，請求被上訴人給付
    96萬元（包括戊○○擴張請求之12萬元）為無理由，不應准
    許。原審為上訴人敗訴之判決（不含擴張部分），及駁回其
    假執行之聲請，並無不合。上訴意旨指摘原判決不當，求予
    廢棄改判，為無理由，應予駁回。
六、據上論結，本件上訴及擴張請求為無理由，依民事訴訟法第
　　449 條第1 項、第78條、第85條第1 項前段，判決如主文。
中　　華　　民　　國　　94　　年　　6 　　月　　1 　　日
                            民事第六庭
                                審判長法官  許明進
                                法      官  謝肅珍
                                法      官  李炫德
以上正本證明與原本無異。
不得上訴。
中　　華　　民　　國　　94　　年　　6 　　月　　1 　　日
                                書  記  官  吳福連
